【裁判字號】    96,聲判,69
【裁判日期】    970312
【裁判案由】    聲請交付審判
【裁判全文】
臺灣士林地方法院刑事裁定              96年度聲判字第69號
聲  請  人  乙○○
代  理  人  林文鵬律師
            許嘉容律師
被      告  甲○○
上列聲請人因告訴被告侵占案件，不服臺灣高等法院檢察署檢察
長於中華民國96年11月20日駁回再議之處分（96年度上聲議字第
5555號），聲請交付審判，本院裁定如下：
    主  文
聲請駁回。
    理  由
一、聲請交付審判意旨略以：臺灣士林地方法院檢察署檢察官不
    起訴處分及臺灣高等檢察署駁回再議處分均有諸多違法之處
    ，茲陳明如下：
(一)查被告甲○○與告訴人乙○○於民國94年ll月10日雙方約定
    以新台幣（下同）100 萬元為價金，由告訴人轉讓25％之雙
    和中山北海聯誼會股份與被告，被告（聲請書誤載為告訴人
    ）並於94年12月15日交付100 萬元之支票予告訴人（聲請書
    誤載為被告）。雙方雖約定因股權移轉而會務及財務交由被
    告處理，惟尚需得到他合夥人之同意，因此先由被告至玉山
    銀行雙和分行以其名義開立戶頭，但將存摺及印章交由告訴
    人保管，並約定系爭帳戶係供會務所使用，其存款為會務基
    金，被告於執掌會務及財務前，並無動用之權限。是以，由
    玉山銀行之存摺雖為被告之名義，但系爭存摺、印章均交由
    告訴人保管觀之，該系爭帳戶確為會務運作之資金帳戶，於
    未經他合夥人同意，而移交會務及財物前，被告對於系爭帳
    戶之存款並不得動用或處分，該帳戶之存款屬於會務公款甚
    明，縱然雙方約定該帳戶之存款係供會務所使用，而存摺印
    章交由告訴人保管，惟被告為「帳戶名義人」，對於系爭帳
    戶自因有管領力而為該存款之持有人，其隨時得以「存摺、
    印章遺失為由」另行申請補發新存摺印章，將存摺內之存款
    提領一空，因此「系爭存摺之名義人為被告」堪可認定被告
    為「系爭帳戶內會務公款（持有他人之物）」之持有人!
(二)被告明知系爭帳戶係供會務運作之公款帳戶，於他合夥人同
    意其執掌會務及財務前，並無自由處分之權限。惟竟然於95
    年2 月14日向玉山銀行謊稱其帳戶及存摺均遺失，於玉山銀
    行補發後立即將屬於合夥事業之23萬公款提領一空。被告申
    請補發帳戶及存摺之行為，顯為排除所有權人對於帳戶之管
    理及使用，其進而將帳戶之存款提領一空之行為，更為基於
    自己不法所有，居於所有權人之地位而處分屬於公款之行為
    ，是以，依最高法院94年度台上字第2236號判決意旨，被告
    之行為已構成刑法第335 條之侵占罪。
(三)又查，告訴人雖簽約移轉25％股權於被告，惟於未經他合夥
    人全體同意前，該轉讓行為為無效（最高法院29年上字第71
    6 號判例），是以，被告是否取得雙和中山北海聯誼會合夥
    人之身分尚有可議! 退萬步言，縱然認為被告已取得雙和中
    山北海聯誼會之合夥人身份，其對於屬於合夥事業財產之系
    爭帳戶存款並不具有處分權限！系爭23萬元存款為告訴人為
    會務運作所需所匯入，屬於合夥財產，為合夥人所全體公同
    共有，除經合夥人全體同意外，不得處分之。惟被告先於警
    訊筆錄時謂「將新台幣23萬元運用於聯誼會的聯誼費」，後
    於96年4 月30日偵訊時，又改稱為「因結算盈餘，告訴人乙
    ○○還沒跟他算帳核銷，所以核銷確認」云云。先不論其證
    詞前後反覆、互相矛盾，而以何種為真，上揭2 種情形均應
    經合夥人全體同意而為之！首先，其並非經全體合夥人同意
    而得執掌會務及財務之人，此由玉山銀行之帳戶存摺並非由
    其保管亦可證之。甚且，縱然認為被告已取得執掌會務及財
    務之權限（告訴人等合夥人仍否認之），關於聯誼會所需之
    支出項、數額多寡、支出時間仍應由全體合夥人同意後始得
    為之，非得由被告1 人可以決定，因此其謂係動用於會務所
    需云云，仍無礙於其侵占罪之成立。其二，該玉山銀行帳戶
    係為會務支出而開立，屬於合夥財產之一部分，被告以所有
    人之意思，謊稱印章存摺不見，將帳戶存款23萬元變持有為
    己有，已完成侵占合夥財產之行為！由上可知，被告不僅於
    警訊及偵訊中對於關鍵之存款動用原因前後矛盾，已有可議
    之處，且明知存摺及印章係在告訴人手中，自己對該帳戶之
    存摺應無動用權限之情形下，卻以謊報存摺印章遺失之方式
    ，企圖將自始非其所有之存款，變更為己有而得自由提領，
    其不法所有之意圖甚明，於其提領完成之時，即已完成侵占
    屬於合夥事業之財產之行為，應以本罪論處。
(四)末按，被告辯稱「足見告訴人乙○○取得被告甲○○所交付
    之股份轉讓金100 萬元後，並未移交其他財物或盈餘予被告
    ，扣除其轉帳22萬9000元至上開帳戶外，告訴人尚保有77萬
    1000萬元之差額，然被告尚有77萬1000元款項未予取回，並
    無不法所有之意圖云云。惟查，被告明知該帳戶之存款係為
    會務公款，非為會務支出所需不得動用，在自己並無存摺印
    章下，竟以謊報存摺、印章遺失之方式而取得該帳戶之存款
    ，其將會務公款據為己有意圖已昭然若揭，是以，被告辯稱
    係為抵償告訴人100 萬元之價金云云，實不足採，退萬步言
    ，被告僅為不知已觸犯侵占罪，而得依刑法第15條規定，減
    輕其刑而已，並無礙於本罪之成立。
(五)綜上所述，本件台灣士林地方法院檢察署以96年度偵字第47
    41號不起訴處分、臺灣高等法院檢察署96年度上聲議字第55
    55號駁回再議聲請之處分均有諸多違誤或未詳為調查之處，
    鈞院應迅以裁定將本件交付審判，以保障聲請人權益，並懲
    被告之不法云云。
二、按告訴人不服上級法院檢察署或檢察總長認再議無理由而駁
    回之處分者，得於接受處分書後10日內委任律師提出理由狀
    ，向該管第一審法院聲請交付審判；法院認交付審判之聲請
    不合法或無理由者，應駁回之，刑事訴訟法第258 條之1 第
    1 項、第258 條之3 第2 項前段分別定有明文。又法院於審
    查交付審判之聲請有無理由時，得為必要之調查，惟其調查
    範圍，應以偵查中曾發現之證據為限，不可就聲請人新提出
    之證據再為調查，亦不可蒐集偵查卷以外之證據。除認為不
    起訴處分書所載理由違背經驗法則、論理法則或其他證據法
    則，否則，不宜率予裁定交付審判，法院辦理刑事訴訟案件
    應行注意事項第134 點規定可資參照。蓋告訴人向法院聲請
    交付審判，乃新增法院對於「檢察官不起訴或緩起訴裁量權
    」之外部制衡機制，法院僅得就檢察官所為不起訴或緩起訴
    處分之正確性加以審查，以防止檢察機關濫權。依此立法精
    神，刑事訴訟法第258 條之3 第3 項規定，法院審查聲請交
    付審判案件時，得為必要之調查，其調查證據範圍，自應以
    偵查中曾顯現之證據為限；且法院裁定交付審判，即為進入
    審判程序，是法院裁定交付審判之前提，必須偵查卷內所存
    證據已符合刑事訴訟法第251 條第1 項規定「足認被告有犯
    罪嫌疑」檢察官應提起公訴之情形。換言之，若該聲請交付
    審判案件之偵查卷內所存證據尚未跨越起訴門檻，仍須另行
    蒐集證據始能判斷應否交付審判者，法院仍應依刑事訴訟法
    第258 條之3 第2 項前段規定，以聲請無理由裁定駁回。
三、本件聲請人乙○○以被告甲○○涉犯侵占罪嫌，向臺灣士林
    地方法院檢察署檢察官提出告訴，經該署檢察官以96年度偵
    字第4741號為不起訴處分後，聲請人不服而聲請再議，業經
    臺灣高等法院檢察署檢察官以96年度上聲議字第5555號以聲
    請再議為無理由而駁回再議。而該處分書於96年11月30日對
    聲請人送達，聲請人於96年12月10日聲請交付審判，程序上
    並無不合。
四、本院查：
(一)按犯罪事實應依證據認定之，無證據不得認定犯罪事實；又
    不能證明被告犯罪者，應諭知無罪之判決，刑事訴訟法第15
    4 條第2 項、第301 條第1 項分別定有明文。又事實之認定
    ，應憑證據，如未能發現相當證據，或證據不足以證明，自
    不能以推測或擬制之方法，為裁判基礎；且認定犯罪事實所
    憑之證據，其為訴訟上之證明，須於通常一般之人不致有所
    懷疑，而得確信其為事實之程度者，始得據為有罪之認定，
    倘其證明尚未達到此一程度，而有合理之懷疑存在而無從使
    事實審法院得有罪之確信時，即應由法院為諭知被告無罪之
    判決；再認定不利於被告之事實須依積極證據，苟積極證據
    不足為不利於被告事實之認定時，即應為有利於被告之認定
    ，更不必有何有利之證據（最高法院40年台上字第86號、76
    年台上字第4986號、30年上字第816 號判例參照）：又按刑
    法上侵占罪之成立，以擅自處分自己持有之他人所有物，或
    易其持有為所有，而逕為所有人之行為，為其構成要件，其
    行為態樣雖各有不同，要必具有不法所有之意圖，方與本罪
    構成之要件相符（最高法院19年度上字第1052號判例意旨參
    照）。
(二)查被告甲○○與告訴人乙○○於94年11月10日簽訂股份轉讓
    契約書，由告訴人將其持有之雙和中山北海聯誼會股權50％
    讓渡25％予被告，被告並交付華南銀行忠孝東路分行、票號
    0000000 號、面額為100 萬元之支票予告訴人，該支票嗣於
    94年12月15日兌現，而由告訴人取得該票款，被告復於94年
    12月28日前往台北縣永和市○○路○ 段320 號玉山銀行雙和
    分行開立帳號第0000000000000 號帳戶（下稱上開帳戶），
    而告訴人於95年1 月3 日將聯誼工會公款22萬9 千元匯入被
    告上開帳戶，供被告執行聯誼會之會務使用，嗣告訴人未將
    聯誼會之會務及財物移交予被告，亦未分配盈餘予被告，被
    告並於95年2 月14日結清上開帳戶，並提領23萬元等情，業
    據聲請人指述在卷，並為被告所不爭執，復有契約書（附於
    95年度他字第3484號卷第4 頁）、華南銀行忠孝東路分行第
    000000000000號帳戶存款往來明細表（附於臺灣板橋地方法
    院檢察署附於95年度他字第4899號卷第13頁反面）、玉山銀
    行雙和分行第0000000000000 號帳戶之客戶基本資料（附於
    95年度他字第3484號卷第25頁）、存款戶約定書（附於同上
    他字卷第26頁至第27頁）、存戶約定事項變更暨事故申請書
    （附於同上他字卷第31頁）、取款憑條（附於同上他字卷第
    33頁）、存戶交易明細表（附於同上他字卷第35頁）等在卷
    可稽，堪可認為真實。
(三)再查，訊據聲請人於偵查中指稱：伊匯入被告上開玉山銀行
    雙和分行帳戶內之22萬9 千元係聯誼會之公款，但伊並未將
    會務交予被告（見96年度偵字第4741號卷第18頁）等語，核
    與被告於偵查中供稱：因伊是聯誼會之執行長，運作會務需
    要用到錢，該23萬元是行政費用（見同上偵卷第9 頁）等語
    大致相符，是由雙方之供詞觀之，堪認該筆匯款確為聯誼會
    公款，且其目的係用以支付聯誼會之行政費用無誤。又訊據
    聲請人於警詢時陳稱：中山北海聯誼會之負責人係伊，且會
    務及財物均由伊管理（見95年度他字第3484號卷第21頁至第
    22頁）等語，復觀之上開契約書，其上載明：「甲（即聲請
    人）乙（即被告）雙方同意由甲方所持股之雙和中山北海聯
    誼會股權50％讓渡予乙方，會務及財物由乙方全權處理，所
    得盈餘乙方可得30％。對於94年11月10日之前之所有該中山
    北海聯誼會的財務損益與乙方無關。」等語，故縱令聲請人
    所稱該讓與股權之契約尚因其他會員及合夥人不同意被告接
    管會務，而認該契約書無效屬實，然因聲請人既為實際之負
    責人，且該聯誼會之會務及財物均由其管理，被告依該等客
    觀之情事，而主觀上認為已取得中山北海聯誼會25％之股權
    ，並有處理該會之會務及財物權限，乃與社會常情相符。且
    查，被告確有參與該聯誼會會務及財務之管理乙節，業據證
    人楊朋諒於偵查中證稱：被告是股東，他負責財務，伊在中
    山北海聯誼會看過被告好幾次，他是總管，會幫鴿友處理事
    情，聽說聲請人有賣股權給他（見96年度偵字第4741號卷第
    18 2頁）等語明確，而被告於警詢時供稱：據往例聯誼會執
    行長費用支出係由執行長支出後，於每季分配盈餘時，提交
    股東同意後對帳核銷，如股東不同意該筆費用由執行長自行
    吸收，因告訴人應於95年4 月底分配盈餘給伊，不過告訴人
    藉故拒不分配盈餘給伊，致伊無法與股東核對行政費用支出
    情形，直到現在該筆23萬元行政費用仍在我帳戶，尚無法辦
    理核銷（見95年度他字第3484號卷第18頁）等語，則被告因
    聲請人未依約分配盈餘予被告，致其無法與股東核對行政費
    用支出之情況下，始將上開玉山銀行雙和分行帳戶結清，並
    提領該帳戶內之行政費用，實難認其主觀上有何不法之意圖
    ，自與侵占罪之構成要件有間。此外，復查無其他積極證據
    ，足資認定被告有何侵占犯行，揆諸首揭判例意旨，自難僅
    憑聲請人片面且有瑕疵之指訴，率認被告涉有何上揭犯行，
    應認其罪嫌尚屬不足。
五、綜上觀之，本案被告甲○○不構成侵占罪嫌，業經原不起處
    分及駁回再議處分書詳加論述所憑證據及其認定之理由，並
    經本院依職權調閱前揭偵查卷宗查核無誤。且原處分所載之
    證據取捨及事實認定之理由，並未違背經驗法則、論理法則
    或其他證據法則，原檢察官及臺灣高等法院檢察署檢察長以
    被告犯罪嫌疑不足，予以不起訴處分及駁回再議之聲請，並
    無不當。且聲請人聲請交付審判所主張之事實與理由亦不足
    以達到「足認被告有犯罪嫌疑」之起訴門檻，揆諸前述，本
    件交付審判之聲請無理由，應予駁回。
六、依刑事訴訟法第258 條之3 第2 項前段，裁定如主文。
中    華    民    國    97    年    3     月    12     日
                  刑事第六庭審判長法  官  楊得君
                                  法  官  莊明達
                                  法  官  許永煌
以上正本證明與原本無異。
本裁定不得抗告。
                                  書記官  陳淑琪
中    華    民    國    97    年    3     月    12    日


司法院資訊處製作；財團法人民間司法改革基金會備份。
